【裁判字號】    97,上易,925
【裁判日期】    970708
【裁判案由】    重利
【裁判全文】
臺灣高等法院臺中分院刑事判決         97年度上易字第925號
上  訴  人  臺灣彰化地方法院檢察署檢察官
被      告  戊○○
上列上訴人因被告重利案件，不服臺灣彰化地方法院97年度易字
第115號中華民國97年3月10日第一審判決（起訴案號：臺灣彰化
地方法院檢察署96年度偵字第7982、8876、9711、10944號），
提起上訴，本院判決如下：
    主  文
原判決撤銷。
戊○○犯如附表所示之重利罪，各處如附表所示之主刑；扣案之
YAHOO奇摩行事曆即帳目貳紙，沒收。應執行有期徒刑壹年陸月
，如易科罰金，以銀元參佰元即新台幣玖佰元折算壹日；扣案之
YAHOO奇摩行事曆即帳目貳紙，沒收。
    事  實
一、戊○○曾因違反商標法案件，經臺灣臺中地方法院以95年度
    中簡字第434號判決處有期徒刑3月確定，於民國95年4月21
    日易科罰金執行完畢，仍不知悔改。戊○○原在臺中市○○○路368之1號經營中古汽車買賣商號，竟各別起意，基於重
    利之犯意，在報紙刊登汽車低利借款之廣告，用以招攬急迫
    而需舉債濟急之不特定人。而附表所示之人，因需錢孔急，
    乃於附表所示之時間、地點向戊○○借得現金，並約定如附
    表所示之借款金額及利息，借款人於借款時，除預扣利息外
    ，並應書立本票與汽車讓渡書，及交付汽車（連同號牌）、
    身分證影本作為借款之擔保，戊○○藉此多次收取與原本顯
    不相當之重利。嗣於96年9月18日下午2時許，為警在臺中縣
    霧峰鄉○○路924巷8號住處執行搜索查獲，並扣得其所有供
    實行重利行為之YAHOO奇摩行事曆即帳目2紙，再於同日下午
    4時許，至前揭商號扣得甲○○（所涉詐欺等案件，另行審
    結）、庚○○、乙○○、己○○、丁○○書立提供，以擔保
    借款債務之汽車讓渡書5紙、行車執照影本5紙，及庚○○身
    分證影本1紙、庚○○所有之8692-HQ號汽車號牌2面。
二、案經甲○○、庚○○訴由彰化縣警察局彰化分局報告臺灣彰
    化地方法院檢察署檢察官偵查起訴。
    理  由
一、訊據被告戊○○對於上開犯罪事實，已經坦承不諱。並據告
    訴人甲○○、庚○○及被害人辛○○、丁○○、乙○○、己○○、壬○○於警詢、檢察官偵查中指訴、證述甚詳。復有
    YAHOO奇摩行事曆即帳目、汽車讓渡書、行車執照影本、869
    2-HQ號汽車號牌扣案，搜索票、搜索扣押筆錄、查獲過程照
    片附卷，可資佐證。本件事證明確，被告犯行堪以認定。
二、按刑法於民國94年2月2日經總統令修正公布，於95年7月1日
    施行，修正後刑法第2條第1項規定：「行為後法律有變更者
    ，適用行為時之法律。但行為後之法律有利於行為人者，適
    用最有利於行為人之法律。」刑法關於罰金、易科罰金部分
    ，經依提高標準及換算新台幣比較結果，應以修正前洪法之
    規定有利於行為人。就附表編號1、2部分，被告行為後法律
    有變更，應依修正後刑法第2條第1項前段規定，適用被告行
    為時即修正前之規定處斷。核被告戊○○所為，係犯刑法第
    344條之重利罪。被告所犯如附表編號1、2所示二次重利之
    犯行，均係在刑法修正前，且相互間隔約達一年四月之久，
    且重利之對象復不相同，實難認係基於概括犯意而為，應係
    個別起意，自應分論併罰。又被告所犯如附表編號3至7部分
    ，均係在刑法修正施行之後，而修正後刑法已經刪除關於連
    續犯、常業犯之規定，就被告之多次重利行為，自應分別予
    以論處。被告所犯各罪，均應分論併罰。查被告曾因違反商
    標法案件，經臺灣臺中地方法院以95年度中簡字第434號判
    決處有期徒刑3月確定，於95年4月21日易科罰金執行完畢，
    有臺灣高等法院被告前案紀錄表在卷可稽，其於有期徒刑執
    行完畢後，五年以內故意再犯附表編號2至7所示有期徒刑以
    上之罪，為累犯，應修正後刑法第47條第1項規定加重其刑
    。經查中華民國九十六年罪犯減刑條例，於民國96年7月4日
    經總統令公布，於96年7月16日施行，被告所犯如附表編號1
    至4部分，其犯罪之時間，係在96年4月24日以前，且所犯之
    罪符合該條例所規定得予減刑之情形，應依該條例諭知其宣
    告刑及減得之刑。原審以被告罪證明確，予以論罪科刑，固
    非無見。惟查原判決認被告之行為，係屬集合犯包括之一罪
    ，然以重利罪，本屬得單獨而為各別成立之罪，在刑法修正
    之前，無論實務或理論上均無依照集合犯論處之例，殊不因
    刑法之修正而異，原判決認事用法，尚有未洽。檢察官上訴
    指摘原判決不當，為有理由，應予撤銷改判。爰審酌被告犯
    罪之動機、目的、手段，所得利益及所生損害，及犯後已經
    坦承犯行，態度尚佳等一切情狀，量處如附表所示之主刑，
    並就附表編號1至4部分，諭知減得之刑；及各諭知易科罰金
    之折算標準。又被告部分犯罪時間，係在刑法修正施行之前
    ，依刑法施行法第3條之1第2項規定：「於九十四年一月七
    日刑法修正施行前犯併合處罰數罪中之一罪，且該數罪均符
    合第四十一條第一項得易科罰金之規定者，適用九十年一月
    四日修正之刑法第四十一條第二項規定。」因此，本院就被
    告所犯如附表編號1至4所示各罪減得之有期徒刑與附表編號
    5至7不得減刑之罪所處之有期徒刑，應定其應執行之刑後，
    依修正前刑法第41條第1項前段，諭知易科罰金之折算標準
    。扣案之YAHOO奇摩行事曆即帳目2紙，為被告戊○○所有，
    且係供本案犯罪所用之物，應依刑法第38條第1項第2款宣告
    沒收；至於扣案之其餘物品，係附表所示告訴人、被害人提
    供擔保之用，如彼等依約清償，被告即應返還，非屬被告所
    有之物，不得宣告沒收，附此敘明。
據上論結，應依刑事訴訟法第369條第1項前段、第364條、第299
條第1項前段，刑法第344條、第47條第1項、第51條第5款、第41
條第1項前段、第38條第1項第2款、修正前刑法第41條第1項前段
，刑法施行法第1條之1第1項、第2項前段，中華民國九十六年罪
犯減刑條例第2條第1項第3款、第7條、第9條、第11條，判決如
主文。
本案經檢察官丙○○到庭執行職務。
中    華    民    國    97    年    7     月    8     日
            刑事刑十一庭  審判長法  官  陳  朱  貴
                                法  官  何  志  通
                                法  官  郭  同  奇
上列正本證明與原本無異。
不得上訴。
                                書記官  康  孝  慈
中    華    民    國    97    年    7     月    9     日
附表：
┌──┬───┬────┬────┬────┬───────┬───────┐
│編號│借款人│借款日期│借款地點│借款金額│借款利息      │罪名及所處主刑│
├──┼───┼────┼────┼────┼───────┼───────┤
│ 1  │辛○○│94年2月 │臺中市西│20萬元  │每月利息9000元│重利罪，處有期│
│    │      │間某日  │區○○路│        │（年利率54 %，│徒刑陸月，如易│
│    │      │        │20號8樓 │        │每月1期，至96 │科罰金，以銀元│
│    │      │        │        │        │年9月仍繳息） │參佰元即新台幣│
│    │      │        │        │        │              │玖佰元折算壹日│
│    │      │        │        │        │              │。減為有期徒刑│
│    │      │        │        │        │              │參月，如易科罰│
│    │      │        │        │        │              │金，以銀元參佰│
│    │      │        │        │        │              │元即新台幣玖佰│
│    │      │        │        │        │              │元折算壹日。  │
├──┼───┼────┼────┼────┼───────┼───────┤
│ 2  │甲○○│95年6月 │臺中縣沙│10萬元  │每月利息7000元│重利罪，累犯，│
│    │      │6日     │鹿鎮靜宜│        │（年利率84%， │處有期徒刑肆月│
│    │      │        │大學附近│        │每月1期，預扣 │，如易科罰金，│
│    │      │        │        │        │第1期之利息， │以銀元參佰元即│
│    │      │        │        │        │至96年7月間仍 │新台幣玖佰元折│
│    │      │        │        │        │繳息，並在彰化│算壹日。減為有│
│    │      │        │        │        │縣彰化市合作金│期徒刑貳月，如│
│    │      │        │        │        │庫銀行匯款付息│易科罰金，以銀│
│    │      │        │        │        │）            │元參佰元即新台│
│    │      │        │        │        │              │幣玖佰元折算壹│
│    │      │        │        │        │              │日。          │
├──┼───┼────┼────┼────┼───────┼───────┤
│ 3  │庚○○│95年8月 │臺中市三│4萬元   │每月利息3500元│重利罪，累犯，│
│    │      │31日    │民西路  │        │（年利率105%，│處有期徒刑肆月│
│    │      │        │368之1號│        │預扣第1期之利 │，如易科罰金，│
│    │      │        │        │        │息，已支付6期 │以新台幣壹仟元│
│    │      │        │        │        │利息）        │折算壹日。減為│
│    │      │        │        │        │              │有期徒刑貳月，│
│    │      │        │        │        │              │如易科罰金，以│
│    │      │        │        │        │              │新台幣壹仟元折│
│    │      │        │        │        │              │算壹日。      │
├──┼───┼────┼────┼────┼───────┼───────┤
│ 4  │丁○○│96年2月 │同上    │20萬元  │每月利息1萬元 │重利罪，累犯，│
│    │      │5日     │        │        │（年利率60%， │處有期徒刑陸月│
│    │      │        │        │        │每月1期，已支 │，如易科罰金，│
│    │      │        │        │        │付9期利息）   │以新台幣壹仟元│
│    │      │        │        │        │              │折算壹日。減為│
│    │      │        │        │        │              │有期徒刑參月，│
│    │      │        │        │        │              │如易科罰金，以│
│    │      │        │        │        │              │新台幣壹仟元折│
│    │      │        │        │        │              │算壹日。      │
├──┼───┼────┼────┼────┼───────┼───────┤
│ 5  │乙○○│96年6月4│同上    │15萬元  │每月利息8000元│重利罪，累犯，│
│    │      │日      │        │        │（年利率64%， │處有期徒刑伍月│
│    │      │        │        │        │每月1期，已支 │，如易科罰金，│
│    │      │        │        │        │付3期利息）   │以新台幣壹仟元│
│    │      │        │        │        │              │折算壹日。    │
├──┼───┼────┼────┼────┼───────┼───────┤
│ 6  │己○○│96年6月 │同上    │20萬元  │每月利息11500 │重利罪，累犯，│
│    │      │20日    │        │        │元（年利率69% │處有期徒刑陸月│
│    │      │        │        │        │，每月1期，預 │，如易科罰金，│
│    │      │        │        │        │扣第1期利息， │以新台幣壹仟元│
│    │      │        │        │        │已支付3期利息 │折算壹日。    │
│    │      │        │        │        │）            │              │
├──┼───┼────┼────┼────┼───────┼───────┤
│ 7  │壬○○│96年7月 │臺中縣霧│13萬元  │每月利息4000元│重利罪，累犯，│
│    │      │上旬某日│峰鄉中正│        │（年利率37%， │處有期徒刑伍月│
│    │      │        │路924巷8│        │每月1期，已支 │，如易科罰金，│
│    │      │        │號      │        │付2期利息）   │以新台幣壹仟元│
│    │      │        │        │        │              │折算壹日。    │
└──┴───┴────┴────┴────┴───────┴───────┘
附錄論罪科刑法條
刑法第344條
乘他人急迫、輕率或無經驗貸以金錢或其他物品，而取得與原本
顯不相當之重利者，處1年以下有期徒刑、拘役或科或併科1千元
以下罰金。


司法院資訊處製作；財團法人民間司法改革基金會備份。
